臺灣士林地方法院民事判決
110年度重訴字第149號
原      告  財政部國有財產署北區分署
法定代理人  郭曉蓉  
訴訟代理人  呂相璇律師
被      告  中國貨櫃運輸股份有限公司
法定代理人  林宏年  
訴訟代理人  姚良龍  
            郭錦茂律師
上列當事人間請求返還不當得利事件，本院於民國111年3月2日
言詞辯論終結，判決如下：
    主  文
被告應給付原告新臺幣參佰壹拾肆萬貳仟伍佰玖拾陸元，及自民
國一百一十年二月十六日起至清償日止，按週年利率百分之五計
算之利息。
原告其餘之訴駁回。
訴訟費用由被告負擔百分之十七，餘由原告負擔。
本判決第一項於原告以新臺幣壹佰零肆萬柒仟伍佰參拾貳元為被
告供擔保後，得假執行。但被告如以新臺幣參佰壹拾肆萬貳仟伍
佰玖拾陸元為原告預供擔保，得免為假執行。　　
原告其餘假執行之聲請駁回。　　
    事  實  及  理  由
壹、程序部分
    按訴狀送達後，原告不得將原訴變更或追加他訴。但擴張或
    減縮應受判決事項者，不在此限。民事訴訟法第255條第1項
    第3款定有明文。本件原告主張被告無權占有由原告經管坐
    落於新北市○○區○○段○○○○○段○000○000○000○000○000○○○○於○
    ○000○00○00○○○○○段00000地號土地）、983、984、1003、10
    03-1(下合稱系爭土地)之國有土地，無法律上原因受有使用
    系爭土地之利益，依被告占用系爭土地之範圍計算，請求被
    告給付使用國有土地補償金新臺幣(下同)1,802萬9,850元。
    嗣被告占用系爭土地之範圍，經新北市汐止地政事務所測量
    後，確認系爭土地中，855及983地號土地被告僅占用部分範
    圍；935地號土地部分，被告實際係占有分割後之935-1地號
    土地，依測量後之範圍更正聲明，其終聲明為：㈠被告應給
    付原告1,797萬4,782元，及自民事變更訴之聲明狀送達翌日
    起至清償日止按年息百分之五計算之利息。㈡願供擔保請准
    宣告假執行(見本院卷第446、447頁民事變更訴之聲明狀)。
    經核原告所為訴之變更，係減縮應受判決事項之聲明，於法
    並無不合，應予准許。
貳、實體部分
一、原告主張：系爭土地為中華民國所有，由原告擔任管理機關
    ，被告未與原告成立任何租賃或其他合法使用之法律關係，
    然被告所有之地上物即門牌號碼新北市○○區○○路○段000號貨
    櫃場，竟無權占用原告經管之系爭土地迄今，獲得相當於租
    金之利益，致原告受有無法使用系爭土地之損害，則原告自
    得請求被告返還以系爭土地申報地價百分之五計算之土地使
    用補償金，原告業於109年12月31日以台財產北處字第10940
    026150號函通知被告補正及繳納使用補償金，惟被告並未配
    合辦理，原告乃於110年1月27日委託律師寄發存證信函催告
    其繳納，然仍未獲被告置理，又原告係請求被告給付不當得
    利而非租金，且使用補償金非定期給付，應無民法126條及
    第132條規定之適用，為此依民法第179條規定提起本訴，請
    求86年3月至109年12月此段期間之不當得利，並聲明：㈠被
    告應給付原告1,797萬4,782元，及自民事變更訴之聲明狀送
    達翌日起至清償日止按年息百分之五計算之利息。㈡願供擔
    保請准宣告假執行。
二、被告則以：查本件原告每隔半年或一年即向被告寄發國有土
    地使用補償金通知書，通知被告繳納，顯見原告知情被告使
    用系爭土地，並定期通知被告繳納土地補償金，益見原告之
    請求性質上為定期給付之債權，依民法第126條規定，應有
    五年短期消滅時效之適用，又系爭土地原為廢棄軌道、溝渠
    之荒蕪地，並無適當道路與外面道路連絡，現亦僅端賴狹窄
    短促之橋梁對外交通，是原告主張以系爭土地申報地價百分
    之五計算土地使用補償金即嫌過高，應以百分之二點五計算
    始為適當等語資為抗辯，並聲明：㈠原告之訴駁回。㈡如受不
    利判決，願供擔保請准宣告免為假執行。　　
三、本院之判斷：
  ㈠原告主張為系爭土地係屬國有，被告所有之地上物即門牌號
    碼新北市○○區○○路○段000號貨櫃場，占有使用系爭土地一節
    ，為被告所不爭執，並有系爭土地之登記簿謄本在卷可佐，
    原告此部分主張應堪信為真實。惟就原告請求相當於租金之
    不當得利數額部分，則為被告所否認，並以前詞置辯。
  ㈡被告占有系爭土地之情形，經囑託新北市汐止區地政事務所
    測量後，依該所110年12月29日新北汐地測字第1106067006
    號函檢送之土地複丈成果圖（本院卷第406至408頁，即本判
    決附圖），除其中855、983地號土地為一部占用，其餘839
    、878、893、935-1、984、1003、1003-1地號土地則為全部
    占有，占用位置如附圖所示，占用面積總計2249.82平方公
    尺。
  ㈢原告請求被告給付相當於租金之不當得利，有無理由？
  ⒈按無法律上之原因而受利益，致他人受損害者，應返還其利
    益。雖有法律上之原因，而其後已不存在者，亦同。民法第
    179條定有明文。又依不當得利之法律關係請求返還，以無
    法律上之原因而受利益，致他人受有損害為其要件，故其得
    請求返還之範圍，應以對方所受之利益為度，非以請求人所
    受損害若干為準，無權占有他人土地，可能獲得相當於租金
    之利益為社會通常之觀念（最高法院61年台上字第1695號判
    例意旨可資參照）。被告就其占用系爭土地部分既未舉證有
    何占有權源，原告基於不當得利規定，請求被告給付相當於
    租金之利益，應屬有據。
  ⒉按城市地方房屋之租金，以不超過土地及其建築物申報總價
    年息百分之十為限。該項規定於租用基地建築房屋準用之。
    土地法第97條第1項、第105條分別定有明文。而該條之土地
    價額，依土地法施行法第25條規定，係指法定地價而言。又
    法定地價，依土地法第148條規定，係指土地所有權人依土
    地法所申報之地價，故土地法第97條所謂之土地申報價額，
    即指該土地之申報地價。另平均地權條例施行細則第21條前
    段規定：「公有土地及依本條例第16條規定照價收買之土地
    ，以各該宗土地之公告地價為申報地價，免予申報。」系爭
    土地屬公有土地，故以公告地價為其申報地價。被告占用系
    爭土地係作為貨櫃場使用，雖非用以建築房屋，但上開租金
    之酌定標準，非不得作為本院判斷租金數額多寡之依據。而
    租金為承租人使用、收益租賃物應支付之對價，故法院審酌
    使用土地所獲得之利益時，除應斟酌不動產之價值、所處位
    置及其四周工商業繁榮情形外，另應注意占有人利用該土地
    之經濟價值與所得之利益。經查，系爭土地位於新北市汐止
    區被告經營之貨櫃場內，對外經由大同路進出，附近主要要
    住商混合區域，此有本院勘驗筆錄、現場環境照片與區域地
    圖在卷可稽（見本院卷第374至403、498至502頁），本院參
    酌上開因素，認原告主張相當於租金之不當得利數額以土地
    申報地價之總額年息百分之五計算，應屬適當。
  ⒊按消滅時效，因左列事由而中斷：「一、請求。二、承認。
    三、起訴。」；左列事項，與起訴有同一效力：「一、依督
    促程序，聲請發支付命令。」；時效因請求而中斷者，若於
    請求後六個月內不起訴，視為不中斷。民法第129條第1項、
    第2項第1款、第130條分別定有明文。關於109年12月31日以
    前之不當得利，原告前於110年1月間寄發「國有土地使用補
    償金繳款通知書」（本院卷第336至353頁）及存證信函（11
    0年度司促字第1781號卷第34至36頁）請求被告給付，再於1
    10年2月4日聲請對被告發支付命令，嗣經被告聲明異議後由
    本院審理，依上開規定，自以原告寄發「國有土地使用補償
    金繳款通知書」對被告請求時，而生時效中斷之效力。惟按
    民法第126條規定：「利息、紅利、租金、贍養費、退職金
    及其他1年或不及1年之定期給付債權，其各期給付請求權，
    因5年間不行使而消滅。」，則凡無法律上之原因，而獲得
    相當於租金之利益，致他人受損害時，如該他人之返還利益
    請求權，已逾租金短期消滅時效之期間，對於相當於已罹於
    消滅時效之租金之利益，即不得依不當得利之法則請求返還
    ，其請求權之時效期間，仍應依前開規定為5年（最高法院9
    6年度台上字第2660號判決意旨參照）。被告抗辯於104年12
    月31日以前之不當得利請求業因罹於5年消滅時效（見本院
    卷第507頁筆錄），應屬有據。
  ⒋系爭土地於105、107、109年之申報地價，除1003-1地號土地
    各為每平方公尺960元、880元、840元，其餘土地分別為每
    平方公尺5,800元、5,600元、5,500元，有地價公務用謄本
    在卷可參（本院卷第426至434頁）。原告請求被告給付自10
    5年1月1日至109年12月31日占用系爭土地相當於租金之不當
    得利數額總計為314萬2,596元（計算式如附表所示，元以下
    四捨五入），為有理由，逾此範圍之請求，則無理由。
  ㈣按給付無確定期限者，債務人於債權人得請求給付時，經其
    催告而未為給付，自受催告時起，負遲延責任；其經債權人
    起訴而送達訴狀，或依督促程序送達支付命令，或為其他相
    類之行為者，與催告有同一之效力；遲延之債務，以支付金
    錢為標的者，債權人得請求依法定利率計算之遲延利息；應
    付利息之債務，其利率未經約定，亦無法律可據者，週年利
    率為百分之五。民法第229條第2項、第233條第1項本文及第
    203條分別定有明文。原告依上開規定，請求被告給付自民
    事變更訴之聲明狀送達即111年2月15日（見本院卷第468頁
    背面）翌日起至清償日止，按週年利率百分之五計算之遲延
    利息，為有理由。
四、綜上所述，原告依據不當得利法律關係，請求被告給付314
    萬2,596元及自111年2月16日起至清償日止，按週年利率百
    分之五計算之利息，為有理由，應予准許。逾此範圍之請求
    ，則無理由，應予駁回。
五、兩造均陳明願供擔保，請准宣告假執行及免為假執行。就原
    告勝訴部分，經核於法要無不合，爰分別酌定相當之擔保金
    額，予以准許。至原告敗訴部分，其假執行之聲請失所附麗
    ，應併予駁回之。
六、本件事證已臻明確，兩造其餘之攻擊或防禦方法及未經援用
    之證據，經本院斟酌後，認為均不足以影響本判決之結果，
    自無一一詳予論駁之必要，併此敘明。
七、據上論結，原告之訴為一部有理由、一部無理由，依民事訴
    訟法第79條、第390條第2項、第392條第2項，判決如主文。
中　　華　　民　　國　　111 　年　　3 　　月　　28　　日
                          民事第二庭
                              法  官  辜  漢  忠  
以上正本係照原本作成。
如對本判決上訴，應於判決送達後20日內向本院提出上訴狀，若
委任律師提起上訴者，應一併繳納上訴審裁判費，否則本院得不
命補正逕行駁回上訴。
中　　華　　民　　國　　111 　年　　3 　　月　　28　　日
                              書記官  潘  盈  筠
附表（單位：新臺幣，元以下四捨五入）
編號 期間 839、855、878、893、935-1、983、984、1003 1003-1 1 105年 2215.42x5800x0.05≒642472 34.4x960x0.05≒1651 2 106年 2215.42x5800x0.05≒642472 34.4x960x0.05≒1651 3 107年 2215.42x5600x0.05≒620318 34.4x880x0.05≒1514 4 108年 2215.42x5600x0.05≒620318 34.4x880x0.05≒1514 5 109年 2215.42x5500x0.05≒609241 34.4x840x0.05≒1445 總計  0000000 7775